【裁判字號】    95,上易,122
【裁判日期】    951020
【裁判案由】    詐欺
【裁判全文】
臺灣高等法院花蓮分院刑事判決         95年度上易字第122號
上  訴  人  臺灣台東地方法院檢察署檢察官
被      告  乙○○
選任辯護人  李百峰律師
上列上訴人因被告詐欺案件，不服臺灣臺東地方法院94年度易字
第49號中華民國95年 6月28日第一審判決（起訴案號：臺灣臺東
地方法院檢察署93年度偵字第 979號），提起上訴，本院判決如
下：
    主  文
上訴駁回。
    理  由
一、公訴意旨略以：乙○○於民國（下同）86年間，開始陸續向
    丙○○借款，至87年間積欠丙○○本金及利息共新台幣（下
    同）18萬元，因無力償還，乙○○竟基於意圖為自己不法之
    所有及利益，明知其有2棟房屋，1棟門牌號碼為臺東縣太麻
    里鄉美和村荒野39號（下稱39號房屋），為 1層樓竹造平房
    ，係坐落在臺東縣太麻里鄉○○段552之 1號土地（下稱552
    之 1號土地）上，該屋屋齡已逾20年，91年間房屋稅課稅現
    值僅5百元，已無何價值，另1棟門牌號碼為臺東縣太麻里鄉
    美和村荒野39之 1號（下稱39之1號房屋），為2層樓加強磚
    造蓋鐵皮屋，坐落於臺東縣太麻里鄉○○段 552號土地（下
    稱 552號土地）上，於91年間房屋稅課稅現值尚有10萬2千4
    百元。竟於88年 5月12日，以價金50萬元，向丙○○詐稱要
    以讓渡 2層樓加強磚造蓋鐵皮屋之房屋所有權及土地租賃權
    之方式抵還上開18萬元之欠款，丙○○再給付差額32萬與乙
    ○○， 2人遂請不知情之張接興代書，依乙○○之陳述代為
    書寫讓渡書，乙○○向張接興陳述買賣標的為39號房屋之所
    有權及552之1號土地之租賃權，致丙○○陷於錯誤，依約陸
    續於88年5月11日給付現金3萬元、88年5月13日給付支票4張
    共10萬元、88年5月20日給付現金4萬元、88年 5月21日給付
    支票2張共2萬元，並返還乙○○2張本票共16萬元及利息2萬
    元用以抵付價金，後於88年5月25日給付支票5張共13萬元與
    乙○○，共給付乙○○50萬元，因乙○○迄今均未將2 層樓
    加強磚造蓋鐵皮之39之1號房屋移轉登記與丙○○，且將1層
    樓竹造之39號房屋拆除，丙○○始知受騙。因認被告乙○○
    涉犯刑法第339條第1項之詐欺取財罪，及同條第 2項之詐欺
    得利罪等語。
二、本件公訴人認被告乙○○涉有前揭犯行，無非以告訴人丙○
    ○之指訴、證人張接興之證述，及卷附讓渡書、收據、房屋
    稅籍證明書、照片、郵件收件回執、土地複丈成果圖等件為
    論據。訊之被告乙○○堅決否認有上開犯行，辯稱：伊在86
    年時確實有向丙○○借錢，但87年就還了，而且利息應該超
    出2萬元，收據5張及讓渡書確實是伊簽名的；伊簽讓渡書只
    是要提供丙○○擔保而已，同時也是避免伊前夫陳憲龍因財
    務不佳而試圖染指伊名下財產（即伊所稱「脫產」之緣由）
    ，當時會用39號房屋來擔保，因為39號房屋才有土地承租權
    ，39之 1號房屋沒有土地承租權；且丙○○也很清楚此情，
    因為她之前也有問過伊，所以才會於88年 5月11日到臺東縣
    太麻里鄉公所監證39號房屋之買賣契約。實際上不是買賣，
    況如果是買賣契約，應該也是約定39號房屋，伊也有依約，
    將39號房屋之所有權及552之1號土地之租賃權，讓與丙○○
    等語。
三、按犯罪事實應依證據認定之，無證據不得認定犯罪事實；又
    不能證明被告犯罪者，應諭知無罪之判決，刑事訴訟法第15
    4條第2項、第301條第 1項前段分別定有明文。而刑法第339
    條詐欺罪之成立，以意圖為自己或第三人不法所有，以詐術
    使人將本人或第三人之物交付為要件；所謂以詐術使人交付
    ，必須被詐欺人因其詐術而陷於錯誤，若其所用方法，不能
    認為詐術，亦不致使人陷於錯誤，即不構成該罪（最高法院
    46年台上字第 260號判例參照）。再債務人未依債之本旨履
    行，在一般社會生活經驗上可能之原因非一，即使債務人在
    債之關係成立後惡意遲延給付甚或不為給付，倘無足以證明
    行為人原已具有圖得不法利益之其他具體事證，仍僅屬單純
    之民事債權債務糾紛；由於刑事被告依法並無自證無罪之義
    務，根據刑事訴訟法第 154條規定，除非確足證明行為人原
    即具有圖得不法利益，自難僅憑事後債信違反之客觀事態，
    即加推定行為人原有詐欺之犯意。況告訴人之告訴，係以使
    被告受刑事追訴為目的，其指訴是否與事實相符，仍應調查
    其他證據，以資審認，必被害人所述被害情形，無瑕疵可擊
    ，且就其他方面調查，又與事實相符，始足據為有罪判決之
    基礎（最高法院81年度台上字第3539號84年度台上字第5368
    號93年度台上字第6077號判決參照）。經查：
（一）依告訴人與被告所簽立之讓渡書第 2條載明：「讓渡權利
      金額雙方議定為新台幣伍拾萬元，於訂約時一次如數付清
      ，不另立據」等語甚詳。再酌之證人張接興在臺灣臺東地
      方法院91年東簡字第 305號民事事件中證稱：當時兩造到
      我的事務所請我幫他們寫讓渡書，依照被告的陳述意思所
      寫，我並沒有到現場去看，實際上的情形如何？我也不知
      道等語。堪認告訴人與被告所簽立之讓渡書第 2條關於本
      件係爭不動產買賣價金之記載，係按被告之意思記載；然
      審之常情，被告既為本件係爭不動產買賣之出賣人，其所
      最在意者當應為買賣價金之取得，而告訴人與被告所簽立
      之讓渡書關於價金之記載，竟書為「讓渡權利金額雙方議
      定為新台幣伍拾萬元，於訂約時一次如數付清，不另立據
      」，已與通常買賣之常情不符。
（二）再依告訴人所陳其付款過程為：於88年5月11日給付現金3
      萬元、88年 5月13日給付支票4張共10萬元、88年5月20日
      給付現金4萬元、88年5月21日給付支票2張共2萬元，並返
      還2張本票共16萬元及利息2萬元用以抵付價金，後於88年
      5月25日給付支票5張共13萬元，共給付被告50萬元等語；
      核與其所提之收據相符，足認屬實。觀之上開告訴人付款
      之過程，除其中於88年5月11日給付現金3萬元外，均在本
      件讓渡書簽立之後，若告訴人與被告所簽立之讓渡書非提
      供告訴人做為借款之擔保，被告應不可能於讓渡書第 2條
      載明：「讓渡權利金額雙方議定為新台幣伍拾萬元，於訂
      約時一次如數付清，不另立據」，而無法再向告訴人請求
      買賣價金，陷自己於不利之境地。
（三）又被告原有之39號房屋並未辦理保存登記，及552之1號土
      地僅有承租權，有國有基地租賃契約書在卷足佐，復為告
      訴人所不爭執，亦堪認屬實。換言之，被告原有之39號房
      屋及552之1號土地承租權，均無法以設定抵押權登記之方
      式為借款之擔保，而僅能以移轉所有權及承租權之方式為
      借款之擔保。益證被告所辯簽立讓渡書之用意只是要提供
      作為向告訴人借款之擔保一節，尚非虛言。
（四）況證人張接興於原審亦證稱：在過戶的過程中的時候，在
      寫讓渡書的資料，跟過戶的房屋稅籍資料不相符的時候，
      也就是在我申請房屋稅籍資料的時候就發現跟讓渡書所寫
      的內容不符，我就有告訴告訴人，告訴人說她會跟被告處
      理等語，堪認告訴人對於係爭房屋稅籍資料與讓渡書所書
      內容不符，並非十分在意。更足佐證被告所辯簽立讓渡書
      之用意只是要提供作為向告訴人借款之擔保一節，確屬實
      情。
（五）縱上所述，本件被告與告訴人簽立讓渡書之用意，既僅係
      提供告訴人作為借款之擔保，已如前述，則被告在簽立讓
      渡書時顯無不法所有之主觀犯意。是縱被告事後未依約履
      行，要僅屬民事私權之糾葛。此外，本院復查無其他積極
      證據足資證明被告有何公訴意旨所指詐欺取財及詐欺得利
      之犯行，自屬不能證明被告犯罪，揆諸首開法條及判例之
      說明，依法自應為被告無罪之判決。原判決為被告無罪之
      諭知，尚無不合；而檢察官上訴意旨所指，均屬臆測之詞
      ，既未能舉出確切證據以資證明，自無足取，其上訴應予
      以駁回。
據上論斷，應依刑事訴訟法第368條，判決如主文。
本案經檢察官甲○○到庭執行職務。
中    華    民    國    95    年    10    月    20    日
                        審判長法  官  何方興
                              法  官  蔡勝雄
                              法  官  林德盛
以上正本證明與原本無異。
本件不得上訴。
                              書記官  劉妙娘
中    華    民    國    95    年    10    月    20    日


司法院資訊處製作；財團法人民間司法改革基金會備份。
